【裁判字號】    89,判,2066
【裁判日期】    890622
【裁判案由】    土地增值稅
【裁判全文】
行  政  法  院  判  決                          八十九年度判字第二○六六號
    原      告  甲○○
                乙○○
                          送達.
    被      告  雲林縣稅捐稽徵處
右當事人間因土地增值稅事件，原告不服財政部中華民國八十八年六月二十二日台財
訴第000000000號再訴願決定，提起行政訴訟。本院判決如左︰
    主  文
原告之訴駁回。
    事  實
緣原告之父沈其南生前於八十六年六月十二日與原告訂約，將其所有坐落雲林縣斗南
鎮○○段大東小段四○七及一六八八之一地號等二筆土地贈與原告，原告於八十六年
六月十六日向被告申報移轉現值，被告依土地稅法第五條第一項第二款規定，核定原
告乙○○受讓一六八八之一地號（應有部分二分之一）、四○七地號（應有部分六三
○○○分之八○三）之應納土地增值稅各為五八三、七四九元、一八三、○九○元；
原告甲○○受讓一六八八之一地號（應有部分二分之一）、四○七地號（應有部分六
三○○○分之八○三）之應納土地增值稅各為五八三、七四九元、一七四、七八七元
，並均據原告繳納完畢。原告完納土地增值稅後，於所有權移轉登記前贈與人即死亡
，致土地所有權移轉登記無法完成，原告乃向被告申請退還其已繳納之土地增值稅。
被告以原告未依規定檢附贈與人沈其南之戶籍謄本、繼承系統表及繼承人印鑑證明等
資料，爰函知原告檢齊上開資料並會同其他繼承人一併提出撤銷移轉申報，惟未據原
告辦理，乃檢還原告未齊備之文件，且未准退稅。原告不服，提起訴願、再訴願，遞
遭決定駁回，遂提起行政訴訟。茲摘敘兩造訴辯意旨如次：
原告起訴意旨略謂︰一、依土地稅法第五條第一項第二款及第二項規定，土地為有償
移轉時，其納稅義務人為土地所有權人，土地為無償移轉時，其納稅義務人為取得所
有權之人。因此：(一)土地增值稅納稅義務人為土地所有權人者，於繳納土地增值稅後
，因土地所有權人死亡而撤銷土地所有權移轉之申請時，該項應返還之土地增值稅款
成為土地所有權人之遺產，而為其繼承人之公同共有，其處分自應得公同共有人即全
體繼承人之同意。(二)土地增值稅之納稅義務人為取得土地權利之人者，於繳納土地增
值稅後，因土地所有權人死亡而撤銷土地所有權移轉之申請時，所繳之土地增值稅應
返還之納稅義務人為取得土地權利人，與土地所有權人無關，自無該項應返還之增值
稅款成為土地所有權人遺產，由其繼承人繼承而成為繼承人公同共有之情事，其處分
自無得土地所有權人繼承人同意之必要。二、原處分及一再訴願決定駁回理由，均引
據高雄市財政局七十二年九月二十六日高市財政二字第一三○五○號函及財政部七十
四年十二月十七日台財稅第二五九一六號函釋，認應得土地所有權人之繼承人之同意
，或應提出土地所有權人之繼承系統表，惟該等函釋均係就納稅義務人為土地所有權
人，土地增值稅退稅款成為土地所有權人之遺產所為，與土地增值稅納稅義務人為取
得權利人，土地增值稅退稅款與土地所有權人無關，根本無須土地所有權人繼承人之
同意，或提出土地所有權人繼承系統表之情形不同。原處分及一再訴願決定誤引上開
函釋規定，於法顯有違誤。三、依原告與贈與人沈其南間贈與契約之約定，該土地所
有權移轉登記所應繳納之土地增值稅，係由原告二人負擔，實際納稅義務人亦係原告
二人，有土地增值稅繳款書為證，是該應退還之土地增值稅款乃原告二人所有，非贈
與人沈其南之遺產，與沈其南之繼承人無關，自無應得其他繼承人之同意，或提出繼
承系統表之問題，原處分及一再訴願決定，顯屬違法，請將原處分及一再訴願決定撤
銷等語。
被告答辯意旨略謂︰一、依土地增值稅稽徵作業手冊規定，土地增值稅申報案件已核
發稅單且於稅款繳納後，如有撤銷（註銷）原申報案件，應檢附原繳款書收據第一、
二聯辦理退稅及土地所有權移轉或設定典權，經向稅捐稽徵處申報現值後，應由雙方
當事人共同申請撤銷，且申請撤銷時，應由雙方當事人敘明理由，並檢附有關文件以
書面提出。因土地所有權人死亡，申請撤銷時，應由繼承人會同權利人檢附戶籍資料
及繼承系統表依規定辦理。二、土地增值稅之退稅申請，須以合法撤銷移轉申報為必
要前提，而原告雖於八十六年八月繳納稅款，八十七年三月九日申請撤銷，但原告係
單獨委託代理人丙○○申請，並未會同原所有權人沈其南之其他繼承人共同申請及檢
附繼承系統表，與撤銷移轉申報要件不符，是被告依規定作業，並非無據。三、綜上
，原告之訴為無理由，請予駁回，以維稅政等語。
    理  由
一、按「納稅義務人對於因適用法令錯誤或計算錯誤溢繳之稅款，得自繳納之日起五
    年內提出具體證明，申請退還。逾期未申請者，不得再行申請。」為稅捐稽徵法
    第二十八條所規定。次按「公同共有人之權利義務，依其公同關係所由規定之法
    律或契約定之。除前項之法律或契約另有規定外，公同共有物之處分，及其他之
    權利行使，應得公同共有人全體之同意。」、「繼承，因被繼承人死亡而開始。
    」、「繼承人自繼承開始時，除本法另有規定外，承受被繼承人財產上之一切權
    利、義務。」、「繼承人有數人時，在分割遺產前，各繼承人對於遺產全部為公
    同共有。」、「繼承人對於被繼承人之債務，負連帶責任。」分別為民法第八百
    二十八條、第一千一百四十七條、第一千一百四十八條前段、第一千一百五十一
    條及第一千一百五十三條第一項定有明文。
二、本件原告之父沈其南生前於八十六年六月十二日與原告訂約，將其所有坐落雲林
    縣斗南鎮○○段大東小段四○七及一六八八之一地號等二筆土地贈與原告，原告
    於八十六年六月十六日向被告申報移轉現值，被告依土地稅法第五條第一項第二
    款規定，核定原告乙○○受讓一六八八之一地號（應有部分二分之一）、四○七
    地號（應有部分六三○○○分之八○三）之應納土地增值稅各為五八三、七四九
    元、一八三、○九○元；原告甲○○受讓一六八八之一地號（應有部分二分之一
    ）、四○七地號（應有部分六三○○○分之八○三）之應納土地增值稅各為五八
    三、七四九元、一七四、七八七元，並均據原告繳納完畢。原告完納土地增值稅
    後，於所有權移轉登記前，發生贈與人死亡之事實，致土地所有權移轉登記無法
    完成，原告乃向被告申請退還其已繳納之土地增值稅。被告以原告未依規定檢附
    贈與人沈其南之戶籍謄本、繼承系統表及繼承人印鑑證明等資料，爰函知原告檢
    齊上開資料並會同其他繼承人一併提出撤銷移轉申報，惟未據原告辦理，乃檢還
    原告未齊備之文件，且未准退稅。原告不服，提起訴願、再訴願，遞遭決定駁回
    ，遂提起行政訴訟，並主張土地為無償移轉時，土地增值稅之納稅義務人為取得
    所有權之人，而於繳納土地增值稅後，因土地所有權人死亡而撤銷土地所有權移
    轉之申請時，原繳納之土地增值稅應返還原納稅義務人即取得土地權利之人，既
    與土地所有權人無關，自無該項應返還之土地增值稅款成為土地所有權人遺產，
    由其繼承人繼承而成為繼承人公同共有之情事，被告之退稅處分自無需得土地所
    有權人繼承人同意之必要等語；被告則以土地增值稅之退稅申請，須以合法撤銷
    移轉申報為必要前提，而原告雖於八十六年八月繳納稅款，八十七年三月九日申
    請撤銷，但原告係單獨委託代理人丙○○申請，並未會同原所有權人沈其南之其
    他繼承人共同申請及檢附繼承系統表，與撤銷移轉申報要件不符，被告依土地增
    值稅稽徵作業手冊規定辦理，並非無據等語為辯。
三、經查原告之父沈其南生前與原告訂約，將其所有坐落雲林縣斗南鎮○○段大東小
    段四○七及一六八八之一地號等二筆土地贈與原告二人，渠等乃向被告申報移轉
    現值，並依被告核定之土地增值稅繳納完畢。原告二人完納土地增值稅後，於所
    有權移轉登記前，發生贈與人死亡之事實，致無法完成土地所有權移轉登記。系
    爭土地於贈與人沈其南死亡之前，既未完成移轉登記予原告二人，則因沈其南之
    死亡而發生繼承之效力，亦即，沈其南之繼承人，除有限定繼承、拋棄繼承．．
    等情形外，自繼承開始時，已承受被繼承人財產上之一切權利、義務，亦對被繼
    承人之債務，負連帶責任。此觀乎首揭法條規定甚明。因此，在沈其南之全體繼
    承人未合法表示撤銷系爭土地之移轉申報前，系爭贈與行為仍然未失其效力，自
    不發生系爭土地增值稅之退稅問題。茲被告要求原告檢附贈與人沈其南之戶籍謄
    本、繼承系統表及繼承人印鑑證明等資料，並要求原告會同其他繼承人一併提出
    撤銷移轉申報，乃為瞭解系爭土地是否經沈其南之全體繼承人同意撤銷移轉，於
    法並非有違。從而，本件原告既未檢齊前開資料並會同其他繼承人一併提出撤銷
    移轉申報，被告檢還原告未齊備之文件，且未准退稅，並無違誤，一再訴願決定
    遞予維持，俱無不合。原告起訴意旨，難謂有理，應予駁回。
據上論結，本件原告之訴為無理由，爰依行政訴訟法第二十六條後段，判決如主文。
中    華    民    國     八十九      年      六      月     二十二      日
                    行 政 法 院 第 三 庭
                                審 判 長 評  事      鄭  淑  貞
                                         評  事      陳  光  秀
                                         評  事      林  家  惠
                                         評  事      徐  瑞  晃
                                         評  事      張  瓊  文
右  正  本  證  明  與  原  本  無  異
                                         法院書記官  阮  桂  芬
中    華    民    國     八十九      年      六      月     二十二      日


司法院資訊處製作；財團法人民間司法改革基金會備份。
